【裁判字號】    97,消債抗,38
【裁判日期】    980831
【裁判案由】    抗告事件
【裁判全文】
臺灣基隆地方法院民事裁定            97年度消債抗字第38號
抗  告  人  甲○○
                    （
非訟代理人  胡志彬律師
上列抗告人因聲請消費者債務清理（更生）事件，對於中華民國
97年９月９日本院97年度消債更字第0125號第一審裁定提起抗告
，本院第二審合議庭裁定如下：
    主  文
原裁定除聲請費部分外廢棄。
抗告人即債務人甲○○自中華民國98年８月31日12時起開始更生
程序。
命司法事務官進行本件更生程序。
    理  由
一、本件抗告人於原審聲請意旨略以：伊有不能清償債務之情事
    ，前已提出債權人清冊，以書面向最大債權金融機構台新國
    際商業銀行請求共同協商債務清償方案，惟因協議條件苛刻
    ，伊依協議條件每月應清償之金額（新臺幣33,865元）已近
    於伊每月之收入（新臺幣35,000元），扣除伊每月應清償之
    金額後，無法維持伊及家人最低基本生活，伊因人窮財盡，
    無力還款而毀諾（履行顯有重大困難），此實屬因不可歸責
    於伊之事由而違反協議，又無擔保或無優先權之債務總額未
    逾新臺幣（下同）1200萬元，復未經法院裁定開始清算程序
    或宣告破產，爰向原審法院聲請更生等語。並提出抗告人之
    全戶戶籍謄本、財產及收入狀況說明書（含自國稅局取得之
    財產資料等文件）、債權人清冊、協議書影本、聯合徵信資
    料、各類支出單據原本及影本）等件為證。
二、原審駁回抗告人之聲請，係以：(一)伊於本條例施行前，確
    曾依銀行公會債務協商機制與金融機構成立協商，約定自民
    國（下同）95年８月起，分80期，０利率，每月償還33,865
    元，依各債權銀行之債權金額比例清償各項債務，至全部清
    償為止，此有抗告人所提出之協議書、還款計劃及金融聯合
    徵信中心當事人綜合信用報告等件為證。(二)抗告人稱當初
    協商時，最大債權銀行擅自提出條件，伊未能反對，銀行即
    迫伊簽協議書，事實上伊並不同意，然如伊確不同意該協商
    條件，何以伊會於協議書上簽名並將該協議書寄回最大債權
    銀行，是抗告人所言已有矛盾。(三)依抗告人所提出之「綜
    合所得稅各類所得清單」，抗告人自95年７月與金融機構達
    成協商時，即已任職於貝爾尼尼有限公司，迄今亦未改變，
    且平均每月收入約35,000元，亦為抗告人所陳，從而抗告人
    於95年協商成立後之清償期內，既有穩定之工作，亦有固定
    之收入，實難認抗告人有上述不可歸責於己致履行上開協議
    顯有重大困難之事由。(四)抗告人之配偶雖罹患精神官能性
    憂鬱症而增加醫藥費之支出，然依台新國際商業銀行所提出
    之陳報狀，抗告人截至97年６月止，仍繼續依約繳款，是以
    抗告人所支出之醫藥費，縱或屬實，亦屬國民健康保險給付
    項目，支出仍有限度，當不致造成抗告人繳款上之困難。再
    者、抗告人尚有土地29筆，公告現值共501,056.元，又不動
    產之市值恆高於公告現值，乃眾所皆知，是以抗告人尚非不
    得將其變賣，用以清償債務，從而本件應認抗告人並無不可
    歸責於己致履行原協商條件顯有重大困難之事由，則抗告人
    聲請更生，顯然違背本條例第0151條第６項準用同條第５項
    之規定，自應駁回其更生之聲請等語，為其理由。
三、抗告意旨略以：(一)本件確實係最大債權銀行擅自提出條件
    ，伊未能反對，銀行即迫伊簽署協議書，此觀協議書上每月
    還款金額及其利率等內容，皆由銀行繕妥，僅日期及立協議
    書人欄空白，即可明瞭；再者，伊每月收入僅約35,000元，
    扣除協議書上所載每月應還款金額33,865元後，僅餘1,135.
    元，依現今物價水準，亦足證伊確因情勢所迫，不得不成立
    協議。(二)伊雖持續繳款至97年６月止，惟繳款來源係向親
    友告貸而得，原審似認伊每月之收入35,000元足供伊及受扶
    養親屬日常生活必要支出及協商每月應繳之33,865元，應有
    未當。依伊之收入以及維持現有債務不增加之情況下，確實
    無法履行協商之繳款金額，而此非可歸責於伊甚明。(三)又
    伊之配偶於97年２月29日刑滿出獄，因罹有精神官能憂鬱症
    ，故除須多負擔一人之生活費外，尚有醫療費用之支出，原
    審不僅漏未審酌伊每月收入扣除維持最低生活所需後，已不
    足履行協議應付之金額，亦未考量伊扶養配偶除醫藥費用外
    ，尚有健保費及維持最低生活所需之費用等應支出，確實無
    法履行協議而屬不可歸責於伊，遑論伊尚有就學中之女兒待
    扶養。(四)伊名下雖有土地共29筆，公告現值共501,056.元
    ，惟該等不動產均係繼承而得，且多為林、旱地，甚者更有
    「道」路用地；再者，伊之應有部分，面積多有未及１坪者
    ，根本無法使用，又處偏僻「林」、「道」等用地，用途受
    限；伊亦曾要求銀行承受，以抵銷債務，或請銀行將該不動
    產變賣，惟銀行亦表示不願意，故原審無憑無據認能變賣以
    清償債務，實有誤會。綜上所述，伊之抗告應有理由，爰提
    起抗告，請廢棄原裁定，准伊更生等語。
四、按「債務人與金融機構協商成立者，不得聲請更生或清算，
    但因不可歸責於己之事由，致履行顯有重大困難者，不在此
    限。」、「本條例施行前，債務人依金融主管機關協調成立
    之中華民國銀行公會會員辦理消費金融案件無擔保債務協商
    機制與金融機構成立之協商，準用前項之規定。」本條例第
    0151條第５項、第６項分別定有明文。本條例之立法意旨，
    在於避免已陷入經濟上困境之消費者，於惡性循環之債務窘
    境中自生自滅，而衍生嚴重之社會問題，難以維持安定之社
    會經濟秩序，故為兼顧債權人及債務人雙方之利益，對陷於
    經濟上困境之消費者，乃允其於本條例施行後，得選擇以重
    建型之更生程序或清算型之清算程序清理其債務，藉以妥適
    調整債務人與債權人及其他利害關係人間之權利義務關係，
    保障債權人獲得公平受償，並謀求消費者經濟生活重建復甦
    之機會。惟對於已與金融機構協商成立，或於本條例施行前
    已依銀行公會債務協商機制與金融機構成立協商之債務人，
    若非因不可歸責於己致履行顯有重大困難之事由存在，而僅
    係為圖謀減免債務，即不為債務之履行，自有違債權契約為
    誠信契約之本旨，故依本條例第0151條第６項準用同條第５
    項前段之規定，不得准其更生或清算，如此始能避免債務人
    任意毀棄已成立之協議，濫用更生或清算之債務清理程序，
    導致道德危險。而所謂「不可歸責於己之事由」，難以一概
    而論，應斟酌債務人毀諾時之情事判斷之；如客觀上債務人
    之支出增多，或收入、收益減少，非其成立協商時所能預期
    ，又如協商成立時所定之條件過苛，逾越債務人之負擔能力
    而致客觀上履行不能，或雖未超過債務人之所得，然留予債
    務人使用之資金過少，致債務人無法維持其基本生活者，均
    屬之。次按「法院開始更生程序之裁定，應載明其年、月、
    日、時，並即時發生效力。」及「法院裁定開始更生或清算
    程序後，得命司法事務官進行更生或清算程序，必要時得選
    任律師、會計師或其他適當之自然人或法人一人為監督人或
    管理人。」本條例第45條第１項、第16條第１項亦分別定有
    明文。
五、經查：(一)本件抗告人並非從事營業活動之人，名下雖有土
    地29筆，惟其公告現值合計亦僅501,056.元，且因係分割繼
    承所得，共有關係複雜，變賣不易；另抗告人前雖有固定工
    作收入，後因銀行催收關係，致公司要求抗告人僅得從事代
    班性質之工作；而其積欠之債務總額為2,680,657.元，未逾
    1200萬元，亦有抗告人所提之「財產及收入狀況說明書」、
    全國財產稅總歸戶財產查詢資料清單、土地登記謄本、債權
    人清冊及債權總金額表在卷可稽，並經本院調查屬實，堪認
    抗告人確有「不能清償債務」之情事。(二)而抗告人於本條
    例施行前，確曾依銀行公會債務協商機制與金融機構債權人
    台新國際商業銀行成立協商，約定自95年８月起，分80期，
    零利率，每月償還33,865元依各債權銀行之債權金額比例清
    償各項債務，至全部清償為止。而抗告人於協商成立後依約
    履行至97年６月，自同年７月起即毀諾而未再行依約清償，
    此亦有抗告人於原審所提出之協議書暨無擔保債務還款計劃
    及聯合徵信中心當事人綜合信用報告等在卷可參。(三)依抗
    告人於原審所提出之「95年綜合所得稅各類所得資料清單」
    所載，抗告人於95年之收入總額為425,010.元（見原審卷第
    64頁），平均每月收入為35,418元，對照抗告人依上開協商
    條件應清償之金額為33,865元，足證台新國際商業銀行於協
    商當時所提出之還款條件，雖未超過抗告人之每月收入，然
    以抗告人當時之收入扣除每月應償還之金額，僅餘1,553.元
    ，顯然不足抗告人及其子女維持最低生活之所需，確屬過於
    苛酷。況抗告人之配偶於97年出獄後，因罹有精神官能症，
    又有前科，則其一時無法覓得工作，而須由抗告人扶養，亦
    屬合乎情理，是以抗告人稱其負擔增加，應屬可信。(四)再
    者，本條例施行前，債務人依銀行公會債務協商機制與金融
    機構成立協商之當時，並無本條例可作為後盾，且債務人亦
    無法預期嗣後將制定本條例，故債務人僅有接受或不接受金
    融機構所提出之還款方案；如不接受，則又回復以往高利率
    之循環惡夢，此外亦無其他更生或清算程序可供選擇，是以
    債務人在無任何籌碼可供談判之情形下，幾無選擇之自由，
    而金融機構亦因當時僅有此一協商機制可供債務人選擇，故
    於協商之時，往往僅顧自身債權之滿足，而完全未顧慮債務
    人之經濟狀況，逕自提出過於嚴苛、甚至超出債務人之經濟
    能力能負擔之協商條件，是以債務人被迫答應其無法負擔之
    協商條件者，比比皆是。當時協商之背景既係如此，則對於
    債務人是否具有不可歸責之事由，自應採取較寬鬆之解釋。
    本件抗告人之毀諾，衡情應為金融機構債權人僅考量其債權
    之滿足而未顧慮抗告人經濟能力所致，且此亦不因於協商時
    即已存在而有異。
六、綜上所述，本件抗告人僅係一般消費者，並未從事營業，且
    有不能清償債務之情事，而所負無擔保及無優先權債務亦未
    逾1200萬元，前雖與各債權銀行達成協議，惟有不可歸責於
    己致履行協議顯有重大困難之事由，復未經法院裁定開始清
    算程序或宣告破產，亦查無其有本條例第６條第３項、第８
    條或第46條各款所定應駁回其更生聲請之事由存在，故本件
    抗告人聲請更生，核有依據，應予准許。原裁定駁回抗告人
    更生之聲請，於法尚有未洽，抗告意旨求予廢棄改判，為有
    理由，爰依法廢棄原裁定，並依本條例第45條第１項、第16
    條第１項之規定，由本院改判如主文第２、３項所示。
七、據上論結，本件抗告為有理由，依消費者債務清理條例第11
    條第２項、第45條第１項、第15條、第16條第１項，民事訴
    訟法第0495條之１第１項、第0450條，裁定如主文。
中    華    民    國    98    年    8     月    31    日
                  民事庭審判長法  官  李媛媛
                              法  官  姚貴美
                              法  官  林金發
以上正本係照原本作成。
對本裁定不得再為抗告。
本裁定已於98年８月31日12時公告。
中    華    民    國    98    年    8     月    31    日
                          法院書記官  莊國南


司法院資訊處製作；財團法人民間司法改革基金會備份。
